Inventaris van het archief van het Grootboek Wederopbouw en het Grootboek Rijn- en Binnenvloot van het Ministerie van Financiën, 1940-1960 (1983)
Nationaal Archief, Den Haag
Grootboek Wederopbouw en het Grootboek Rijn- en Binnenvloot van het Ministerie van Financiën
Grootboek Wederopbouw
oudste stuk - jongste stuk: 1940-1983
merendeel 1940-1960
F1
5341 inventarisnummers; 324,50 meter
Normale geschreven, getypte en gedrukte documenten, geen bijzondere handschriften.
Nationaal Archief, Den Haag
Directie van het Grootboek voor de Wederopbouw 1945-1960 Agentschap van het Ministerie van Financiën te Amsterdam 1841-
Al in 1940 werd er in de Besluiten Wederopbouw bepaald dat slachtoffers van de oorlog tegemoetkoming moesten krijgen voor de geleden schade. Na de oorlog was er niet direct geld om de oorlogsschade te vergoeden. De schulden werden bijgeschreven in het Grootboek Wederopbouw en het Grootboek Rijn- en Binnenvloot. In het archief zitten stukken over de organisatie van de Grootboeken, maar het hoofdbestanddeel zijn de dossiers van de inschrijvingen op onteigeningsvergoedingen (A), schadebijdragen voor onroerende goederen (B) en schadebijdragen voor schepen (C). Daarnaast zijn er stukken over de rentebetalingen en de opbouwobligaties. Een belangrijke toegang tot dit archief is een access-database waarin o.a. gezocht kan worden op naam, plaats en inschrijfnummer.
Archiefvorming
Geschiedenis van de archiefvormer
Het grootboek voor de wederopbouw
De oprichting van het Grootboek voor de Wederopbouw (Grootboek WO) en van het Grootboek voor de Rijn- en Binnenvloot (Grootboek (RBv) kan niet los gezien worden van een serie maatregelen die na de meidagen van 1940 genomen werden om de wederopbouw van een wettelijk kader te voorzien. De basis van alle maatregelen vormden de Besluiten van de Opperbevelhebber van de Land- en Zeemacht, betreffende de Wederopbouw I en II van 21 en 24 mei 1940 (resp. Staatsblad O 550 en O 552).
Oorlogsschadebijdragen
Artikel 3 van het Besluit Wederopbouw II gaf aan dat: "Indien voor eigenaren of rechthebbenden aanmerkelijke schade ontstaat, kan hun, volgens nader te stellen regelen, door de daartoe aan te wijzen instanties een tegemoetkoming toegekend worden. Met de rechten van hypotheekhouders en andere rechthebbenden wordt bij toekenning zoveel mogelijk rekening gehouden". Een concrete uitwerking van dit artikel leverde o.a. het Besluit (Verordeningenblad 221/1940) op de Materiële Oorlogsschade. Voor de betrokken slachtoffers gaf dit besluit in de eerste plaats een erkenning van het feit dat de hele samenleving dient bij te dragen in de lasten van door oorlog toegebrachte schade.
Door de afbakening van rechten en belangen van daarbij betrokkenen gaf het tevens de financiële en juridische basis voor de eigenlijke wederopbouw. Het besluit heet voluit "Besluit van de Secretarissen-Generaal van de Departementen van Financiën en Justitie betreffende de bijdragen van het Rijk in de door oorlogsgeweld veroorzaakte schade aan goederen". Belangrijk gegeven binnen dit besluit was de herbouwplicht. Dit hield in dat aan het beschikbaar stellen van een bijdrage voor schade aan onroerende goederen of schepen de voorwaarde werd verbonden, dat de bijdrage besteed zou worden voor herbouw overeenkomstig een goedgekeurd plan.
Onteigeningsvergoedingen
Een herbouwplan voor een enkel schadegeval was veelal een deel van een groter weder-opbouwplan. Daar was meestal een heel huizenblok bij betrokken, maar het kon ook een wijk, of zelfs een heel dorp of stadscentrum of -deel betreffen. Voorbeelden daarvan zijn:
in de meidagen van 1940 getroffen plaatsen: Rhenen, Rotterdam, het Zuid-Bevelandse dorp Schore, Middelburg.
tijdens de oorlog door geallieerden gebombardeerde plaatsen: Den Haag Bezuidenhout, Eindhoven, Haarlem omgeving Werkspoor
in het najaar van 1944 getroffen plaatsen: Arnhem, Nijmegen en vele andere frontlijnplaatsen in het zuiden des land, met name in de Peel, het noorden van Limburg, Walcheren en de Betuwe; plaatsen met strate-gische verbindingen zoals Deventer omgeving IJsselbrug
door de opmars van maart en april 1945 getroffen plaatsen: Doetinchem, Zutphen, Groningen, Delfzijl.
Doorgaans werd in het kader van zo'n plan herkaveld. Om tot de gewenste nieuwe verkaveling te komen diende vaak onteigend te worden. De bijzondere onteigeningsprocedure daartoe benodigd, werd geïntroduceerd bij Besluit 168/1940 "van de Secretarissen-Generaal van de Departementen van Justitie, Waterstaat en Financiën tot regeling van de onteigeningen in-gevolge artikel 5 van het Besluit Wederopbouw II".
Vaststelling tegemoetkomingen
Artikel 3 van Besluit 168/1940 regelde de vaststelling van de aan onteigenden door het Rijk beschikbaar te stellen onteigeningsvergoedingen. Evenals bij de vaststelling van de schadebijdragen, werd daar bij uitgegaan van de waarde 9 mei 1940. De hoogte van het bedrag werd uiteindelijk vastgesteld door de zgn. Algemeen Gemachtigde voor de Wederopbouw. Deze Algemeen Gemachtigde voor de Wederopbouw stond aan het hoofd van de Administratie voor de Wederopbouw, welke viel onder het Departement van Verkeer en Waterstaat. Bij schadebijdragen gebeurde de vaststelling op voet van door de secretaris-generaal van Financiën vastgestelde regels, aan de hand van schaderapporten van zgn. Schade-Enquête-Commissies (SEC's). Deze SEC's namen ter plaatse de schade op. Ze waren verbonden aan de Belastingdienst en maakten gebruik van diens infrastructuur in den lande. Bij het opstellen van de schaderapporten werden gegevens betreffende bezit en waarde van grond en opstallen uit het kadaster
Het kadaster was tot 1973 onderdeel van het Directoraat-Generaal Belastingen
, (hypotheek)registers, leggers e.d. van met name de grond- en personele belasting
Vanaf 1968 niet meer geheven sinds inwerkingtreding Wet Onroerend Goed Belasting
gebruikt.
Het kwam meermalen voor dat de SEC's voor een schadegeval een tweeledig advies uitbrachten. Voor wat betreft de onteigende grond aan de Algemeen Gemachtigde voor de Wederopbouw en voor de geleden schade aan de Algemeen Gemachtigde Oorlogs- en Defensieschade. De Algemeen Gemachtigde Oorlogs- en Defensieschade stond aan het hoofd van de Administratie voor de Oorlogs- en Defensieschade, welke ressorteerde onder het Departement van Financiën. Het Grootboek WO en de SEC's waren onderdeel van deze administratie. Het overleg tussen beide bepaalde onder welke voorwaarden op welke wijze en op welk moment de betaling van de tegemoetkoming zou plaatsvinden.
Uitstel van betaling tegemoetkomingen
Het opstellen van een door de Algemeen Gemachtigden goed te keuren plan kon geruime tijd duren. Indien het belang van de Wederopbouw dat vorderde kon door de Algemeen Gemachtigden besloten worden de uitbetaling uit te stellen. Door de met de wederopbouwplannen gepaard gaande veelal ingewikkelde ruilverkavelingen, vervielen oude eigendoms- en daarbij behorende zakenrechtelijke verhoudingen soms geheel. Ten einde alles op korte termijn te kunnen verwezenlijken werden de volgende maatregelen ingevoerd:
Een versnelde onteigeningsprocedure.
Toewijzing van nieuwe gronden, met daarop vestiging van oude rechten door de Algemeen Gemachtigde voor de Wederopbouw.
Bijzondere financieringsmaatregelen voor herbouw.
De invoering van het Grootboek WO.
Grootboekinschrijving uitgestelde betalingen
Door de invoering van het Grootboek WO werd het volgende bereikt. Bij herverkaveling en heruitgifte van gronden was een beschrijving voorhanden van de in de voormalige situatie bestaande eigendoms- en zakenrechtelijke verhoudingen, zoals bijv. vruchtgebruik en hypotheek, waar rekening mee moest worden gehouden en die tijdelijk waren uitgedoofd. Doordat over de ingeschreven bedragen een rente betaald werd, leefde in economisch opzicht zeker genot voort van eigendomsrecht en daarvan afgeleide zakelijke rechten.
Zonder de opzet van deze daartoe geëigende Grootboekadministratie zou, tot besteding voor herbouw gewaarborgd was, uitstel van betaling niet mogelijk zijn. In artikel 11 van het Besluit 221/1940 werd de noodzaak van het Grootboek als volgt aangegeven, "Bijdragen wegens schade aan gebouwde onroerende goederen worden niet aanstonds in geld uitbetaald, doch ingeschreven in een tot dit doel naar de voorschriften en vanwege de Secretaris-Generaal van het Departement van Financiën te voeren Grootboek voor de Wederopbouw, zolang niet voldoende zekerheid bestaat dat zij overeenkomstig de hierna volgende bepalingen besteed zijn of zullen worden."
In het Besluit 234/1940 "van de Secretarissen-Generaal van de Departementen van Justitie, van Waterstaat en van Financiën tot regeling van de uitgestelde betaling bij de onteigeningen, als bedoeld in artikel 7 van Besluit 168/1940" wordt het uitstel van de onteigeningsvergoedingen geregeld. Artikel 2 lid 2 geeft aan dat: Indien de Algemeen Gemachtigde voor de Wederopbouw krachtens artikel 7 van het Besluit 168/1940 bepaalt dat de betaling van de vergoeding wordt uitgesteld, dan wordt het bedrag der vergoeding aanvankelijk ingeschreven in het Grootboek WO, dat wordt aangehouden ingevolge artikel 11 van het Besluit 221/1940".
Instelling en Voorschriften van het Grootboek WO
Het instellingsbesluit van het Grootboek WO heet voluit het "Besluit van de waarnemend Secretaris-Generaal van Financiën tot vaststelling, ingevolge het Besluit op de Materiële Oorlogsschaden 221/1940 en het Besluit tot regeling van de uitgestelde betalingen bij onteigeningen 234/1940, van de voorschriften van het Grootboek voor de Wederopbouw" (Staatscourant 7-8-1941). Kortweg "Besluit houdende voorschriften voor het Grootboek WO".
Het Grootboek onderscheidde zich van andere door de Overheid gevoerde grootboeken, door 1) vestiging ervan bij het ministerie te Den Haag in plaats van bij het Agentschap van het Ministerie van Financiën te Amsterdam, en door 2) het feit dat het in kaartvorm in plaats van registers werd aangehouden. In het Grootboek werden de volgende boekingen bijgehouden:
onteigeningsvergoedingen, bedoeld in artikel 3 van Besluit 168/1940, waarvan de betaling ingevolge artikel 7 van dat Besluit wordt uitgesteld, en welke ingevolge artikel 2 van Besluit 234/1940 werden ingeschreven; en
de bijdragen wegens schade aan gebouwde onroerende goederen en aan schepen, welke ingevolge artikel 11 en 17 van Besluit 221/1940 werden ingeschreven.
Al naar gelang de inschrijvingen betrekking hadden op:
onteigeningsvergoedingen
schadebijdragen voor onroerende goederen; en
schadebijdragen voor schepen,
werden zij in het Grootboek resp. aangeduid met de letters A, B en C.
Het beheer van het Grootboek werd onder opperbeheer van de waarnemend secretaris-generaal van het Ministerie van Financiën opgedragen aan een directeur die gehouden was aan de bepalingen van de Besluiten 221- en 234/1940.
Een inschrijving in het Grootboek vond dus plaats nadat door de Algemeen Gemachtigde WO of OD tot uitstel van betaling was besloten en door hen daartoe opdracht was gegeven. De inschrijvingen werden geboekt op een in het Grootboek geopende rekening. Deze rekeningen werden ten naam gesteld van de eigenaren van de onteigende of beschadigde goederen. Bij de inschrijving werd melding gemaakt van de hypotheken en andere zakelijke rechten die op het goed rusten, of voor onteigening gerust hadden. De zakelijke rechten bleven, zoals reeds eerder opgemerkt, aan de inschrijving verbonden totdat uitbetaling had plaats gevonden.
Van een gedane inschrijving werd door de directeur direct melding gemaakt aan de rechthebbenden. Ze ging in op de eerste dag van de maand volgend op die waarin de schade geleden of onteigend was. Door de ingeschrevenen konden geen rechten of aanspraken aan de inschrijving worden ontleend. Ditzelfde gold voor de mee-ingeschreven rechthebbenden. Door derden kon, bijv. in geval van wanbetaling of faillissement, geen aanspraak op de inschrijving gemaakt worden. Toch was het niet onmogelijk een inschrijving op een derde te laten overgaan. Bij vererving of een andere wijze van eigendomsoverdracht op algemene titel kon dit wel. De plicht tot herbouw moest daarbij worden overgenomen en de rechten van alle mee-ingeschreven rechthebbenden gezekerd zijn. Tevens was goedkeuring van de Algemeen Gemachtigde WO nodig.
De inschrijvingen droegen een rente die in halfjaarlijkse termijnen werd uitbetaald. Deze rente woog over het algemeen op tegen de rente die de rechthebbenden moesten betalen voor lopende hypotheken en nieuw aangegane leningen ter financiering van de verplichte herbouw. Alhoewel in beginsel de financiering van de wederopbouw aan het particuliere kapitaal werd overgelaten, kon men ook kredieten ("voorschotten") regelen via de daartoe door het Rijk speciaal in het leven geroepen Provinciale (Krediet) Stichtingen 1940. Deze voorschotten werden uiteindelijk bij de definitieve uitbetaling van de tegemoetkomingen verrekend.
Taak Grootboek personeel
De taak van de directeur en de ambtenaren van het Grootboek was allereerst zorg dragen dat de inschrijvingen ten naam waren gesteld van hen die daar recht op hadden. De directeur was gemachtigd om zo nodig daartoe gegevens op te vragen bij het hypotheekregister en het kadaster. Wanneer in geval van bijv. vererving de eigendomsverhoudingen zich wijzigden, moest direct door de nieuwe rechthebbenden een verzoek tot wijziging van inschrijvingsgegevens bij de directeur worden ingediend. De directeur had de bevoegdheid om vervolgens van degenen die zulke verrichtingen verzochten, te vragen daartoe de bewijzen overleggen. De echtheid van de afschriften en kopieën stond te zijner beoordeling en hij was te allen tijde bevoegd om originele stukken op te vragen. Tevens was hij bevoegd de overlegde bescheiden onder zijn berusting te houden. Naast het verifiëren van zakenrechtelijke gegevens, diende men nauwkeurig in-, over- en afschrijvingen en afdracht van rente bij te houden.
Over de uiteindelijke betaalbaarstelling van een tegemoetkoming werd niet bij het Grootboek beslist. Men kreeg "volmacht" van de Algemeen Gemachtigde WO of OD om tot uitbetaling van een tegemoetkoming over te gaan. Het geheel van schade-enquête, vaststelling en voorbereiding van betaalbaarstelling werd gecoördineerd door de Afdeling Oorlogsschade, die boven het Grootboek stond en die weer ressorteerde onder de "Administratie OD".
Ontwikkelingen tijdens de bezetting
Het Grootboek was ingesteld als instrument voor de wederopbouw van tijdens de meidagen '40 beschadigde goederen. Ook tijdens de bezetting werden nog veel strategisch belangrijke plaatsen (fabrieken, bruggen, spoorwegemplacementen etc.) door oorlogshandelingen (bombardementen!) getroffen, bijv. de wijk Bezuidenhout in Den Haag. Schadegevallen hieruit voortkomend werden in eerste instantie conform de bestaande regels afgewikkeld.
Naast deze schadegevallen waren er ook nog schadegevallen t.g.v. handelingen van de bezetter. Gezien de aparte status van deze gevallen voelde men zich genoopt verdere maatregelen te nemen. Besluit 30/1942 "van de Secretarissen-Generaal van de Departementen van Financiën, van Binnenlandse Zaken, van Handel, Nijverheid en Scheepvaart en van Landbouw en Visserij betreffende de afwikkeling van bezettingsschaden" kortweg het Besluit op de Bezettingsschaden gaf de benodigde regels hiertoe. Naast de werkelijke schadegevallen gaf dit Besluit ook de mogelijkheid om onteigeningen en afbraak van grond en huizen t.b.v. de aanleg van verdedigingswerken door de bezetter, financieel af te wikkelen. Het betrof vooral kustplaatsen waar aan de Atlantikwall gewerkt werd, bijv. Zandvoort en Noordwijk aan Zee. Vaststelling van de tegemoetkoming in deze gebeurde door de Algemeen Gemachtigde OD. Besluit 73/193 "van de Secretaris-Generaal van het Departement van Financiën tot vaststelling van de regelen ter uitvoering van artikel 5 van het Besluit op de Bezettingsschaden" gaf regels voor de gevallen waarin besloten werd tot uitstel van betaling. Tegemoetkomingen waarvan de betaling was uitgesteld, werden krachtens artikel 5 van dit Besluit geboekt in het Grootboek WO onder de letter D. Ten aanzien van deze inschrijvingen golden verder dezelfde regels als die in Besluit 221/1940 waren gesteld t.a.v. ingeschreven tegemoetkomingen. Opdracht tot betaalbaarstelling werd door de Algemeen Gemachtigde OD gegeven. Het Besluit trad met terugwerkende kracht vanaf 29 oktober 1942 in werking.
De inschrijvingen van tegemoetkomingen voor onteigende of beschadigde schepen, die aanvankelijk werden ingeschreven onder de letter C, werden na de instelling daarvan, naar het Grootboek voor de Rijn- en Binnenvloot overgeheveld.
Vernieuwde regeling na de bevrijding
De situatie na de bevrijding vroeg om een serie nieuwe, vervangende en/of bekrachtigende maatregelen. De regering in ballingschap gaf in het Besluit 17-9-1944 Stb. E93 aan dat met de bevrijding alle door de bezetter genomen besluiten zouden worden ingetrokken. Dit met uitzondering van slechts een klein aantal, waaronder de besluiten gebaseerd op de Besluiten Wederopbouw I en II.
Na de algehele bevrijding van mei 1945 werd t.a.v. de oorlogsschade allereerst het Besluit Overgangsregeling Oorlogsschade (16-6-45 Stb. F98) genomen. Dit Besluit regelde o.a. dat de Administratie OD werd omgevormd tot het Commissariaat voor Oorlogsschade (CvO). Het CvO was onderdeel van de Rijksbetalingsdienst welke ressorteerde onder de Administratie Algemeen Beheer der Generale Thesaurier. Het Grootboek kwam los te staan van het CvO en werd eveneens onderdeel van de Rijksbetalingsdienst. De taken en bevoegdheden bleven op detailkwesties na dezelfde.
Het Besluit op de Materiële Oorlogsschade (9-11-45 Stb. F255) verving het Besluit 221- en 234/1940. In de opening van het Besluit werd aangegeven dat het een voorlopige regeling betrof. Het gaf in navolging van Besluit F98 nadere regels en zou worden ingetrokken als een verdere uitwerking bij wet gereed zou zijn. In artikel 18 lid 1 werd bepaald dat vooralsnog van Besluit 221/1940 de artikelen 11 t/m 18 van kracht zouden blijven. Genoemde artikelen hadden betrekking op uitstel van betaling en inschrijving van tegemoetkomingen in het Grootboek. Besluit F255 gaf geen nadere regels voor het beheer van het Grootboek. Het Ministeriële Besluit houdende voorschriften voor het Grootboek bleef evenals de Besluiten F98 en 255 tot nadere uitwerking bij wet van kracht.
Met Besluit F255 werden ook de Besluiten 30/1942 en 73/1943 vervallen verklaard. De inschrijving D verviel hierdoor. De vorderingen hierdoor ontstaan werden indien het grond betrof als inschrijving A geboekt en bij opstallen als B. Een tegemoetkoming voor zowel grond als opstal werd in een A en een B inschrijving gesplitst.
De hoogte van de bedragen van inschrijving D werd tot 4/5 terug gebracht. Tijdens de bezetting had men, in de veronderstelling dat de bezetter wel zou betalen, maar al te vaak één en ander hoger getaxeerd dan het goed werkelijk waard was. Naast de toch al toegenomen drukte door een vloed van nieuwe inschrijvingen, bracht dit zo vlak na de bevrijding, voor het Grootboek nog meer extra werkzaamheden met zich mee.
De Wet op de Materiële Oorlogsschade
De besluiten F98 en 255 op hun beurt vielen bij het in werking treden van de Wet op de Materiële Oorlogsschade (de MOS 9-2-1950 Stb. K31). De wet was een bundeling, herformulering van alle eraan voorafgaande Besluiten m.b.t. oorlogsschaderegelingen. Ze vormde als zodanig de gecodificeerde bevestiging van de sinds 1945 bestaande situatie.
Bijdragen voor schade aan panden en schepen werden toegekend krachtens Hoofdstuk II artikel 8. Uitstel van betaling vanwege herbouwplicht van deze bijdragen werd aangegeven in artikel 16 lid 1. Daaropvolgend lid 2 regelde de inschrijving in het Grootboek WO. De herbouwplicht voor onroerend goed en schepen werd expliciet geregeld in resp. artikel 19 en 21. "Schadeloosstellingen" voor onteigend onroerend goed en schepen werd expliciet geregeld in resp. artikel 19 en 21. "Schadeloosstellingen" voor onteigend onroerend goed, al dan niet in puin liggend, was verschuldigd op basis van Hoofdstuk III artikel 23. Ze werden krachtens artikel 32 in zgn. Opbouwobligaties betaald (zie onder kop Opbouwobligaties). Een schadeloosstelling voor onteigende schepen werd krachtens artikel 30 lid 3 gegeven en ingeschreven onder letter C in het Grootboek WO. Met het bepaalde in artikel 8 en 30 kwam de wet terug op de in 1941 aangebrachte scheiding tussen de inschrijvingen voor schepen en onroerend goed. Impliciet ging het Grootboek RBv daarmee op in het Grootboek WO. Meer uitdrukkelijk stond dit in art. 115 (zie Hoofdstuk over Grootboek RBv).
Het Besluit houdende voorschriften voor het Grootboek WO werd op een aantal punten na vrijwel ongewijzigd in Hoofdstuk IV overgenomen. De bepalingen aangaande het in kaartvorm aanhouden en de verplichte vestiging in Den Haag waren weggelaten. Nieuw was de bepaling dat het CvO toezicht kreeg op het Grootboek (artikel 37 lid 1).
Opbouwobligaties
Na de bevrijding nam het aantal inschrijvingen zeer sterk toe. De inventarisatie van de oor-logsschade en daaraan parallel lopende de planning van de wederopbouw werd met kracht ter handen genomen. Nog tot in de jaren vijftig werden grote aantallen inschrijvingen geboekt. Een groot deel van de inschrijvingen betrof tegemoetkomingen aan personen of instellingen die onroerend goed als belegging bezaten. Deze rechthebbenden hadden geen direct belang bij herbouw. Ze genoten over de inschrijving of daarbij aangetekende hypotheek een vaste rente en waren zelf vaak goed gehuisvest.
Om de voortgang van de wederopbouw hier niet door op te laten houden, werd via de MOS 1950 artikel 53, de mogelijkheid gegeven om een inschrijving om te zetten in een Opbouw-obligatie. Praktisch hield dit in dat inschrijfgelden werden overgedragen aan Provinciale (Krediet) Stichting 1940 in ruil voor obligaties. De stichtingen konden de aldus verkregen gelden gebruiken om kredieten te verstrekken aan hen die wel bouwen wilden en derhalve kapitaal nodig hadden.
De obligaties hadden een looptijd van ten hoogste 20 jaar. De ingangsdatum werd met terug-werkende kracht op 1 januari 1949 gesteld. De vervaldatum was dus 1 januari 1969. De rente over de obligaties bedroeg 22%. Dit was 1% minder dan de Grootboekrente. Daar tegenover stond het mogelijke voordeel van waardevermeerdering omdat de obligaties op de beurs ver-handelbaar waren. De obligaties waren dus niet alleen verkrijgbaar voor ingeschrevenen. Ook kopers van obligaties ter beurze financierden op deze wijze de wederopbouw. Voor het om-zetten van een inschrijving in opbouwobligaties moest toestemming verkregen worden van de minister van Wederopbouw en Volkshuisvesting. Deze gaf opdracht aan het Grootboek, dat belast was met de uitgifte en de daarbij behorende administratie van de obligaties, om de uit-zetting uit te voeren.
Inschrijving A krachtens de Wederopbouw Wet
Via een omweg zijn vergoedingen voor onteigening, op grond van het Wederopbouw Besluit en de -Wet in het Grootboek WO ingeschreven. Het gaat hier om onteigeningen krachtens artikel 13 van het Besluit houdende voorzieningen betreffende Wederopbouw (d.d. 7 mei 1945 Stb. F67). Specifiek ging het om onteigening van percelen niet beschadigde opstallen, waarvoor krachtens Besluit F255 geen rechtsgrond bestond. Dusdanig konden deze percelen betrokken worden in wederopbouwplannen waarbij hele woningblokken, straten of buurten waren betrokken. Deze onteigeningen vonden plaats door aanzegging door of vanwege het College van Algemene Commissarissen voor de Wederopbouw (CCW). De aanzegging was gericht aan de burgemeester van de gemeente waar het plan werd uitgevoerd. Een vergoeding moest door belanghebbenden aangevraagd worden bij het Ministerie van Waterstaat en van Wederopbouw. Het CCW stelde de hoogte van de vergoeding vast. Daarbij werd evenals bij de in het Grootboek ingeschreven vergoedingen, uitgegaan van de waarde van het goed op 9 mei 1940.